【裁判字號】    88,上訴,391
【裁判日期】    890118
【裁判案由】    偽造文書等
【裁判全文】
臺灣高等法院刑事判決                  八十八年度上訴字第三九一號
    上  訴  人
    即  被  告  乙○○
    選任辯護人  徐光佑
                林長泉
    上  訴  人
    即  被  告  丁○○
右上訴人即被告因偽造文書等案件，不服臺灣板橋地方法院八十六年度自更字第九號
，中華民國八十七年十一月三日第一審判決，提起上訴，本院判決如左：
    主      文
原判決撤銷
本件自訴不受理。
    理      由
一、自訴意旨略以：被告乙○○係設於臺北縣樹林鎮○○街○段二六一號一樓「宜昇
    建設股份有限公司」（以下簡稱宜昇公司）負責人，前曾於民國七十一年一月二
    十三日因贓物案件，經臺灣臺北地方法院判處有期徒刑三月，於同年二月二十四
    日確定，嗣於同年九月二日執行完畢。被告丁○○則自八十三年九月起至八十五
    年四月底止在該公司擔任會計，宜昇公司於八十三年十二月底起，在臺北縣樹林
    鎮○○街一七０至一七八號推出「居昇報囍」七層式集合住宅，並委由旺德龍廣
    告有限公司（以下簡稱旺德龍公司）代為銷售，該「居昇報囍」建築案於八十四
    年十一月間完工，於交屋前乙○○為圖避稅，乃與丁○○基於概括犯意之聯絡，
    由乙○○指示丁○○以收回契約書對帳為由，連續向附表所示之住戶午○○○、
    辰○○、巳○○、庚○○、甲○○、丑○○、戊○○、辛○○、丙○○、涂榮展
    、己○○、壬○○、卯○○○、未○○、寅○○○等人收回原簽訂之買賣合約書
    後，在上開「居昇報囍」工地辦公室內，將原買賣契約土地及建物之價金與分期
    付款表之金額予以塗改變造後再交還午○○○等人，致合約上更改過之價金較午
    ○○○等人原先契約給付之金額短少，各住戶短少之金額詳如附表所示，足生損
    害於附表所示午○○○等各承買人所訂契約之正確性。案經宜昇公司原監察人子
    ○○代表宜昇公司提起自訴，因認被告所為均係犯刑法第二百十六條、第二百十
    條之行使變造私文書罪嫌云云。自訴意旨另以：被告乙○○與丁○○意圖為自己
    不法之所有，並基於概括犯意之聯絡，在前揭時地將附表所示之住戶午○○○等
    人原買賣契約價金予以篡改後，新契約較原契約短少之價金總額計一百三十八萬
    元，該差額部分收取之價金並未轉交宜昇公司，而侵占入己。彼等又於八十五年
    八月至九月間，在宜昇公司先後向「居昇報囍」七層式集合住宅之承購戶李蔡玉
    英（即臺北縣樹林鎮○○街一七二號四樓）收取售屋尾款三百零九萬元，向林美
    花（即同址一七四號四樓）收取二萬四千五百七十三元，向李秀霞（即同址一七
    六號三樓）收取六萬五千九百三十八元，向己○○（即同址一七六號五樓）收取
    十七萬元，合計三百三十五萬零五百十一元後，未轉交宜昇公司而私下侵吞入己
    ，並於八十六年一月二十日擅自提領其中二百萬元用於宜昇公司在板橋市○○路
    九十一號至一０三號之「金石鎮」工地，因認被告二人另共同連續涉犯刑法第三
    百三十六條第二項之業務侵占罪嫌云云。
二、查原審判決認定被告乙○○係設於臺北縣樹林鎮○○街○段二六一號一樓宜昇公
    司之負責人，被告丁○○則自八十三年九月起至八十五年四月底止在該公司擔任
    會計，宜昇公司於八十三年十二月底起，在臺北縣樹林鎮○○街一七０至一七八
    號推出「居昇報囍」七層式集合住宅，該建築案於八十四年十一月間完工，於交
    屋前，被告乙○○為圖避稅，乃與被告丁○○基於概括犯意之聯絡，由被告乙○○指示被告丁○○以收回契約書對帳為由，先後分別向附表所示之住戶午○○○
    、辰○○、巳○○、庚○○、甲○○、丑○○、戊○○、辛○○、丙○○、涂榮
    展、己○○、壬○○、卯○○○、未○○、寅○○○等人收回原簽訂之買賣合約
    書後，在上開「居昇報囍」工地辦公室內，將原買賣契約土地及建物之價金與分
    期付款表之金額予以塗改變造後再交還午○○○等人，致合約上更改過之價金較
    午○○○等人原先契約給付之金額短少，各住戶短少之金額詳如附表所示，足生
    損害於附表所示午○○○等各承買人所訂契約之正確性，因而認定被告乙○○、
    丁○○共同連續行使變造私文書，足以生損害於他人，各判處有期徒刑四月，均
    緩刑二年。就被告乙○○、丁○○另被訴共同連續涉犯刑法第三百三十六條第二
    項之業務侵占罪嫌部分，原審以：「七、經查宜昇公司在八十五年間對股東子○○、陳和、陳義通三人提起給付買賣價金之民事訴訟，經本院於八十六年一月二
    十日判決原告勝訴，該判決同時諭知以一百二十五萬元為子○○，以一百二十一
    萬元為陳和，及以一百六十二萬元為陳義通供擔保後得假執行，有該案判決、強
    制執行聲請狀、本院民事執行處查封登記函、導往執行通知等影本各一件在卷可
    參。證人賴玉梅律師於本院審理時到庭證稱：上開民事訴訟宜昇公司委任伊擔任
    訴訟代理人，判決勝訴後，乙○○告訴伊大約只能提出現金二百萬元供作擔保金
    ，原欲將錢交伊保管，但伊未答應，因伊判斷該案不會上訴，便要乙○○等判決
    確定，隔二十餘日該案確定後係用本案執行，未再提供擔保金等語（見前開自更
    字第九號卷八十七年九月十日訊問筆錄）。次查被告乙○○確於八十六年一月二
    十日自前開樹林農會第00000000000000號帳戶提領二百萬元，於同年三月十九日
    將同額款項存回，有卷附該帳戶存摺紀錄影本一紙可查。又證人陳和夫於本院審
    理時證稱：宜昇公司板橋溪城路「金石鎮」工地伊投資一千多萬元，八十六年一
    月二十日伊拿現金一百五十萬元至乙○○住處交給吳某，同日因增資另電匯一百
    萬元入宜昇建設板橋農會溪崑辦事處帳戶等語（見上開自更字第九號卷八十七年
    九月二十二日訊問筆錄）。被告乙○○於本院審理時且稱當日取得陳和夫交付之
    一百五十萬元，加上王志銘入股金五十萬元，均存入板橋農會溪崑辦事處帳戶等
    語（見上開自更字地九號卷八十七年九月二十二日訊問筆錄）。被告乙○○對於
    宜昇公司板橋農會溪崑辦事處帳戶八十六年一月二十日入帳之二百萬元既能清楚
    交待其來源，其與同日自宜昇公司樹林農會第00000000000000號帳戶提領之二百
    萬元，應屬不同之二筆款項，而其自樹林農會提領二百萬元之際，確因宜昇公司
    對子○○等人之民事訴訟判決勝訴但未確定，依該民事判決主文亦確有諭知假扣
    押之擔保金額，被告乙○○提領現金與律師商討準備支付擔保金，亦屬情理之常
    ，再該帳戶款項固係乙○○所收取之李蔡玉英等人尾款，惟該帳戶既係用宜昇公
    司名義開立，且觀之該帳戶進出紀錄，亦用於公司開銷，自難認被告等有何侵吞
    該帳戶內金錢之行為，是被告乙○○所辯，尚非不可採信。八、再經本院函查臺
    北縣樹林鎮農會宜昇公司原有「居昇報囍」開立之第00000000000000號活期帳戶
    ，至八十七年六月二十二日止，存款餘額為一千二百九十七萬零七百六十二元。
    該公司第000000000 號支票存款帳戶，至八十五年八月二十日之存款餘額為二十
    二萬三千零二十一元。而被告乙○○開立之宜昇公司第00000000000000號活期帳
    戶，至八十七年六月二十二日止，存款餘額為二百二十四萬九千零八十四元，有
    該農會八十七年九月二十九日八七樹農信字第六二六號函所附三帳戶之交易明細
    表在卷可參，本案宜昇公司「居昇報囍」建築案相關之上開三帳戶內均尚留存未
    處理之款項，而除前開被告等有塗改買賣合約之事實外，尚查無積極事證證明被
    告乙○○或丁○○有如何侵吞宜昇公司帳戶款項之事實，而自訴人所指上開帳戶
    款項進出有爭議之部分，亦無一與被告丁○○有何關聯，本案既查無積極證據證
    明被告二人有何業務侵占犯行，揆諸前開條文規定及判例意旨，被告等此部分之
    犯行尚屬不能證明。」並因自訴意旨所指被告二人此部分被訴共同連續涉犯刑法
    第三百三十六條第二項之業務侵占罪嫌一節之犯罪，與被告等二人前開有罪部分
    有裁判上一罪之牽連犯關係，爰不另為無罪判決之諭知。
三、按起訴之程序違背規定者，應諭知不受理之判決，刑事訴訟法第三百零三條第一
    款定有明文，而上開規定於自訴程序準用之，同法第三百四十三條亦有規定。（
    最高法院七十二年度台上字第一二三三號判決參照）按公司與董事間訴訟，除法
    律另有規定外，由監察人代表公司。繼續一年以上，持有已發行股份總數百分之
    五以上之股東，得以書面請求監察人為公司對董事提起訴訟。又監察人任期不得
    逾三年。公司法第二百十三條、第二百十四條第一項固分別定有明文。查法人為
    被害人時，僅得由其代表人提起自訴，最高法院二十七年度上字第九四六號著有
    判例。又股份有限公司之監察人，在執行職務範圍內，亦為公司負責人，固為公
    司法第八條第二項所明定，但此為該法總則之一般規定，關於公司與董事間之訴
    訟行為，既另有後述之特別規定，自應優先適用該特別規定。公司法第二百十三
    條規定︰「公司與董事間訴訟，除法律另有規定外，由監察人代表公司，股東會
    亦得另選代表公司為訴訟之人。」，此係緊接於同法第二百十二條所定︰「股東
    會決議對於董事提起訴訟時，公司應自決議之日起一個月內提起之」之後，是監
    察人所得代表公司為公司與董事間之訴訟，當係指該條所定股東會決議對於董事
    提起訴訟而言，再觀之同法第二百十三條後段規定：「股東會亦得另選代表公司
    為訴訟之人」，益足證明監察人代表公司為公司與董事間之訴訟時，應經股份有
    限公司之最高意思機關之股東會決議，監察人不得逕自代表公司對董事提起自訴
    （最高法院六十九年台上字第一九九五號、八十六年度台上字第二０四一號民事
    判決參照）
四、本件自訴被告乙○○、丁○○涉有刑法第二百十六條、第二百十條之行使變造私
    文書罪嫌及另共同連續涉犯刑法第三百三十六條第二項之業務侵占罪嫌案件，提
    起自訴時，乃係宜昇公司之監察人子○○於八十六年三月二十七日以個人名義提
    起，然依其自訴狀所述內容，顯係基於其為宜昌公司監察人之身分因而提起自訴
    ，嗣並已於八十六年七月二十五日具狀當庭補正渠乃依公司法第二百十三條規定
    ，基於宜昇公司監察人身分代表公司提起，有自訴補正狀及補正狀各一紙附卷可
    稽。查公司法第二百十三條規定「公司與董事間訴訟，除法律另有規定外，由監
    察人代表公司，股東會亦得另選代表公司為訴訟之人」。所謂公司與董事間之訴
    訟，當指同法第二百十二條所定股東會決議於董事提起訴訟而言，蓋股東會為公
    司最高權力機關，惟其有權決定公司是否對董事（或監察人）提起訴訟。至監察
    人行使監察權，如認董事有違法失職，僅得依同法第二百二十條召集股東會，由
    股東會決議是否對董事提起訴訟。（最高法院六十九年度台上字第一九九五號判
    決）八十五年度台上字第二０三八號判決亦闡示：股份有限公司為被害人時，僅
    得由其代表人提起自訴。又公司法第二百十二條規定：股東會決議對於董事提起
    訴訟時，公司應自決議之日起一個月內提起之；同法第二百十三條亦規定：公司
    與董事間訴訟，除法律另有規定外，由監察人代表公司，股東會亦得另選代表公
    司為訴訟之人。依上開法條意旨，則監察人代表公司與董事間訴訟時，應經股東
    會決議，反言之，監察人如未經公司股東會決議，自不得代表公司提起自訴。惟
    查遍本件全卷，未見子○○本於宜昇公司監察人身分對當時宜昇公司之代表人即
    被告乙○○及該公司之會計被告丁○○提起自訴之前，曾經宜昇公司股東會決議
    。即此，本件提起自訴之程序，於法不合。
五、次按「公司法第二百十三條規定，公司與董事間之訴訟，始得由監察人代表公司
    為之，... 至於同法第二百十四條規定公司少數股東對董事之訴訟，則限於民事
    訴訟，不適用於刑事訴訟之自訴程序，此依同條第二項有關命股東提供擔保及賠
    償公司損害等規定之旨趣自明。」（最高法院七十六年度台上字第六二一四號、
    八十二年度台上字第一八二七號判決參照）從而，本件宜昇公司之監察人子○○
依公司法第二百十三條規定，基於宜昌公司監察人之身分提起本件刑事自訴，揆
    諸上揭說明，於法亦有未洽。原審判決認：「子○○係自八十三年一月二十起至
    八十六年一月二十六日止擔任宜昇公司監察人，其至八十五年四月二十九日宜昇
    公司變更登記時持有該公司之股數為五千股，超過宜昇公司股份總數二萬五千股
    之百分之五，有臺灣省政府建設廳八十七年三月二日八七建三管字第四七一一八
    九號函所附宜昇公司設立暨變更登記事項卡影本附卷可稽，其監察人任期雖原至
    八十六年一月二十六日終止，惟依上開變更登記事項卡所載，宜昇公司嗣至八十
    六年九月二十日始將監察人更換為癸○○，依上開公司法規定，子○○之監察人
    身分即應延長執行職務至改選之監察人就任時為止..... 且提起自訴之時子○○
    本身持有宜昌公司股份數額已達前開公司法繼續持股一年以上，及持有已發行股
    份總數百分之五以上之要件，自無庸再經由公司法第二百十二條之股東決議程序
    ，而可逕依同法第二百十四條第一項規定對董事訴訟，是其本於監察人身分代表
    宜昌公司提起自訴，應認合法」云云，顯有違誤。
六、綜上所述，本件自訴程序於法不合，且不得補正。原審未經詳查，率而對被告二
    人無實體判決，實有未洽。被告執此上訴指摘原判決不當，為有理由，應由本院
    將原判決加以撤銷，並不經言詞辯論，逕為自訴不受理之判決。
七、末按刑事訴訟法第三百三十一條規定：告訴或請求乃論之罪，自訴人經合法傳喚
    ，無正當理由不到庭或到庭不為陳述者，以撤回自訴論。其非告訴或非請求乃論
    之罪，得不待其陳述而為判決。前項情形，法院認為有必要者，得通知檢察官擔
    當訴訟。第三百二十五條第三項及第四項之規定，於第一項以撤回自訴論之情形
    準用之。同法第三百三十二條另規定：自訴人於辯論終結前，喪失行為能力或死
    亡者，得由第三百十九條第一項所列得為提起自訴之人，於一個月內聲請法院承
    受訴訟；如無承受訴訟之人或逾期不為承受者，法院應分別情形，逕行判決或通
    知檢察官擔當訴訟。經查原審以子○○嗣後自八十六年九月二十日起因已不具監
    察人身分而不得再擔任宜昇公司代表人對被告二人進行訴訟，而宜昇公司現任監
    察人癸○○當庭表示不願擔任自訴人代表人對被告進行訴訟（見上開自更字第九
    號卷八十七年八月十一日訊問筆錄），乃依刑事訴訟法第三百三十一條第二項規
    定命臺灣板橋地方法院檢察署檢察官擔當自訴。但查上揭情形與刑事訴訟法第三
    百三十一條、第三百三十二條規定得通知檢察官擔當自訴之情形有間，原審率而
    通知檢察官擔當自訴，並非允宜，附此敘明。
八、據上論斷，應依刑事訴訟法第三百六十九條第一項前段、第三百六十四條、第三
    百四十三條、第三百零三條第一款，判決如主文。
中     華     民     國    八十九   年       一       月      十八      日
                             臺灣高等法院刑事第九庭
                                 審判長法  官  李  文  成
                                       法  官  官  有  明
                                       法  官  周  盈  文
右正本證明與原本無異。
如不服本判決應於收受送達後十日內向本院提出上訴書狀，其未敘述上訴之理由者並
得於提起上訴後十日內向本院補提理由書（均須按他造當事人之人數附繕本）。
                                       書記官  余  姿  慧
中     華     民     國    八十九   年       一       月      二十      日


司法院資訊處製作；財團法人民間司法改革基金會備份。
